---
title: "Análisis de biomarcadores en Distrofia Muscular de Duchenne"
author: "Sara Álvarez Estévez"
date: "2023-12-31"
output: html_document
editor_options: 
  markdown: 
    wrap: 72
---

```{r setup, include=FALSE}
knitr::opts_chunk$set(echo = TRUE)
```

Para el presente estudio utilizaremos un conjunto de datos obtenido de
Biostat (<https://hbiostat.org/data/>). En este caso he seleccionado un
dataset sobre la distrofia muscular de Duchenne, ya que siempre me ha
gustado la genética médica y es un tema que me interesa y con el que me
encuentro familiarizada.

### INTRODUCCIÓN

La distrofia muscular de Duchenne es una enfermedad muscular grave
ligada al cromosoma X, es la distrofia muscular más frecuente en la
infancia y afecta a 1 de cada 3500 recién nacidos varones. La DMD
(siglas del inglés 'Duchenne Muscular Dystrophy') se produce por la
ausencia o el defecto grave de la distrofina. Esto provoca daño en el
sarcolema ante el estrés mecánico, pérdida de la homeostasis del calcio
intracitoplasmático y, finalmente, degeneración de la fibra muscular.
Esta fibra muscular se necrosa y los intentos de regeneración muscular
son insuficientes, hasta que gran parte del tejido muscular normal es
sustituido por tejido fibroadiposo. La distrofina se expresa
fundamentalmente en el músculo esquelético y cardíaco, pero existen
isoformas que se expresan selectivamente en otros órganos, como el
cerebro, las células de Schwann o la retina. Esto justifica las
manifestaciones no musculares asociadas a la DMD.

Salas, A. C. (2014). Distrofia muscular de Duchenne. Anales de Pediatría
Continuada, 12(2), 47-54.
[https://doi.org/10.1016/s1696-2818(14)70168-4](https://doi.org/10.1016/s1696-2818(14)70168-4){.uri}

Nuestros datos se recogen a partir de muestras de sangre obtenidas en un
proyecto para desarrollar un programa de screening para mujeres
familiares de hombres con DMD . Esto tiene un gran interés ya que la DMD
se transmite genéticamente de madres a hijos. Al tratarse de una
enfermedad con herencia recesiva ligada al X, las mujeres descendientes
de una mujer portadora tienen un 50% de probabilidad de ser, asímismo,
portadoras de la enfermedad, mientras que los hombres descendientes de
una mujer portadora tienen un 50% de posibilidades de padecer la
enfermedad.

Las mujeres que heredan el cromosoma X mutado, usualmente no sufren
síntomas, por lo que pueden ser portadoras de la enfermedad sin
conocerlo. Los hijos afectados con la enfermedad mueren en edades
tempranas. Es por esto que es interesante poder detectar las mujeres
portadoras del DMD, ya que usualmente la sospecha de serlo aparece
cuando tienen ya un hijo afectado. Como hemos mencionado anteriormente,
las portadoras del DMD usualmente no presentan síntomas físicos, pero
tienden a tener niveles elevados de ciertas enzimas o proteínas del
serum, como la creatina kinasa (CK), hemopexina(H),lactato
deshidrogenasa(LD) y piruvato kinasa (PK).

### MÉTODOS

Para realizar nuestro estudio hemos descargado un dataset en formato
csv, por lo que lo primero que haremos será importar nuestro dataset con
la función "read.csv" y observar las variables que tenemos:

```{r}
dmd<-read.csv("C:/Users/Suruxx/Downloads/dmd.csv")
head(dmd)
```

Lo primero que hacemos es observar la estructura de los datos que
tenemos

```{r}
dim(dmd)
names(dmd)
```

Como podemos observar, se trata de un conjunto de datos con 209
observaciones, para cada una de las cuales se nos presentan 10
variables:

-   **X:** número de la observación

-   **hospid**: ID hospitalario del paciente

-   **age:** edad del paciente

-   **sdate:** fecha en la que se toma la muestra

-   **ck:** niveles de creatina quinasa

-   **h:** niveles de hemopexina

-   **pk:** niveles de piruvato quinasa

-   **ld:** niveles de lactato deshidrogenasa

-   **carrier:** estado de portadora (0=no 1=sí)

-   **obsno:** número de observaciones del paciente

Además, podemos observar también que todas las variables son númericas,
aunque podríamos consisderar carrier como factor.

Ahora que conocemos la estructura de nuestro conjunto de datos, nos
interesa conocer más acerca de la información que contiene. Lo primero
que haremos será comprobar si hay valores nulos o 'missing values':

```{r}
table(is.na(dmd))
table(is.null(dmd))
```

Como podemos observar, tenemos 15 entradas con algún valor no
disponible. Para facilitar los siguientes análisis, eliminaremos estas
entradas de nuestro conjunto de datos.

```{r}
dmd=na.omit(dmd)
```

A continuación, observaremos la información más relevante sobre nuestro
dataset.

```{r}
summary(dmd)
```

De este resultado nos interesa sobretodo los datos sobre las edades,
para conocer mejor el grupo de estudio. Como vemos el rango de edad de
las mujeres de nuestro estudio va desde los 20 años hasta los 61, aunque
teniendo en cuenta que su tercer quartil es 36, podemos intuir que se
trata de un grupo de mujeres jóvenes. Nos puede interesar también
fijarnos en los diferentes estadísticos que describen los valores de los
diferentes marcadores. Para comprobar los rangos de edad de las mujeres:

```{r}
table(dmd$age)
```

Como intuiamos, se trata principalmente de un grupo de mujeres jovenes,
en edad reproductiva, ya que la mayoría de muestras pertenecen a
individuos menores de 40 años. Nos interesa también conocer el número de
individuos portadores y no portadores de los cuales se han obtenido
datos:

```{r}
table(dmd$carrier)
```

Como vemos, la cantidad de individuos control es muchisimo más elevada
que de individuos portadores. Nos interesa también conocer si la
distribución de las edades es similar en ambos grupos para evitar
posibles sesgos:

```{r}
dmd_control<-subset(dmd,dmd$carrier==0)
dmd_port<-subset(dmd,dmd$carrier==1)
table(dmd_control$age)
table(dmd_port$age)
```

Como podemos observar, en el grupo de portadores estan bien distribuidos
la cantidad de individuos dentro del rango de edad, sin embargo, en el
caso del grupo control encontramos sobretodo muestras de mujeres
jovenes, vemos que, por ejemplo, no hay ninguna persona por encima de 39
años entre ellas. Observaremos tambien como se distribuyen los datos
dentro de cada subgrupo:

```{r}
summary(dmd_control)
summary(dmd_port)
```

Si nos fijamos en los datos referentes a los cuatro marcadores, ya
podemos apreciar esa tendencia a niveles más altos en el grupo de los
portadores respecto al grupo control. Para observar mejor estas
características, podemos representarlas gráficamente:

```{r}
library(ggplot2)
boxplot(dmd_control$age,dmd_port$age,dmd$age,names=c("Grupo control","Portadores","Total"),col=c("pink2","lightblue","palegreen3"),ylab="Edad",main="Distribución de la edad")
```

Ahora estudiaremos los niveles medidos en cada tipo de marcador:

```{r}
par(mfrow=c(1,2))
plot(density(dmd$ck),main="Niveles de creatina quinasa",xlab="CK",ylab="densidad",col="palegreen3")
boxplot(dmd_control$ck,dmd_port$ck, names=c("Control","Portadoras"),ylab="CK",main="Niveles de creatina quinasa por grupo",col=c("pink2","lightblue"))
```

```{r}
par(mfrow=c(1,2))
plot(density(dmd$h),main="Niveles de hemopexina",xlab="H",ylab="densidad",col="palegreen3")
boxplot(dmd_control$h,dmd_port$h, names=c("Control","Portadoras"),ylab="H",main="Niveles de  hemopexina 
por grupo",col=c("pink2","lightblue"))
```

```{r}
plot(density(dmd_control$h),xlim=c(20,120),ylim=c(0,0.04),main="",xlab="H",col="pink2")
par(new=TRUE)
plot(density(dmd_port$h),xlim=c(20,120),ylim=c(0,0.04),main="Niveles de hemopexina",xlab="",col="lightblue")
legend(x="topright",legend = c("Control","Portadoras"),fill=c("pink2","lightblue"))
```

```{r}
par(mfrow=c(1,2))
plot(density(dmd$pk),main="Niveles de piruvato quinasa",xlab="PK",ylab="densidad",col="palegreen3")
boxplot(dmd_control$pk,dmd_port$pk, names=c("Control","Portadoras"),ylab="PK",main="Niveles de  piruvato quinasa 
por grupo",col=c("pink2","lightblue"))
```

```{r}
par(mfrow=c(1,2))
plot(density(dmd$ld),main="Niveles de lactato
deshidrogenasa",xlab="LD",ylab="densidad",col="palegreen3")
boxplot(dmd_control$ld,dmd_port$ld, names=c("Control","Portadoras"),ylab="LD",main="Niveles de  lactato
deshidrogenasa por grupo",col=c("pink2","lightblue"))
```

Como podemos apreciar en los gráficos superiores, en todos los casos
vemos una diferencia en los niveles de las portadoras respecto a los
individuos sanos.

**PROBABILIDAD**

Dado nuestro conjunto de datos, si escogemos un individuo al azar, ¿cuál
es la probabilidad de que este individuo sea un portador?

```{r}
table(dmd$carrier)
```

```{r}
pport<-67/(length(dmd$carrier))
pport
```

La probabilidad de obtener un individuo portador es del 34,54%.

Supongamos que los niveles de hemopexina siguen una distribución normal,
¿cuál es la probabilidad de que si elegimos una portadora al azar sus
niveles de hemopexina sean superiores a la media poblacional?

```{r}
#Como desconocemos la media poblacional, en este caso utilizaremos como su estimación la media del grupo de estudio. 
mean(dmd_port$h)
sd(dmd_port$h)
mean(dmd$h)
```

Si los niveles de hemopexina en las portadoras siguen una distribución
normal con media 92,93 y desviación estándar 9,86, la probabilidad de
que los niveles de hemopexina sean superiores a la media poblacional la
calcularemos tal que:

```{r}
1-pnorm(mean(dmd$h),mean=mean(dmd_port$h),sd=sd(dmd_port$h)) #1-P(X<=85,976)
```

Tenemos un 76% de posibilidades de que los niveles de hemopexina en
portadoras sean superiores a la media total.

¿Y en el caso del grupo control?

```{r}
1-pnorm(mean(dmd$h),mean(dmd_control$h),sd(dmd_control$h)) #1-P(X<=85,976)
```

En este caso, vemos que solo tenemos un 38% de probabilidad de estar por
encima de la media. Como podemos observar, las portadoras tienen
aproximadamente el doble de probabilidad de tener los niveles de
hemopexina superiores a la media con respecto a las mujeres sanas.
Podemos repetir este procedimiento para el resto de los marcadores:

```{r}
# Creatina quinasa
1-pnorm(mean(dmd$ck),mean=mean(dmd_port$ck),sd=sd(dmd_port$ck))
1-pnorm(mean(dmd$ck),mean(dmd_control$ck),sd(dmd_control$ck))
#Piruvato quinasa
1-pnorm(mean(dmd$pk),mean=mean(dmd_port$pk),sd=sd(dmd_port$pk))
1-pnorm(mean(dmd$pk),mean(dmd_control$pk),sd(dmd_control$pk))
#Lactato deshidrogenasa
1-pnorm(mean(dmd$ld),mean=mean(dmd_port$ld),sd=sd(dmd_port$ld))
1-pnorm(mean(dmd$ld),mean(dmd_control$ld),sd(dmd_control$ld))
```

Podemor resumir los resultados obtenidos en la siguiente tabla:

| Marcadores             | P\>media controles | P\>media portadoras |
|------------------------|--------------------|---------------------|
| Creatina quinasa       | 0,33%              | 66,34%              |
| Hemopexina             | 38,22%             | 75,97%              |
| Piruvato quinasa       | 17,70%             | 67,30%              |
| Lactato deshidrogenasa | 23,54%             | 78,25%              |

Sabemos que 1 de cada 3500 niños nacen con DMD, en una población del
tamaño de Barcelona, ¿cuántas personas serían afectadas por DMD?

```{r}
#Simulamos una población de 1,62M de individuos, con una probabilidad de padecer DMD de 1/3500
pdmd<-1/3500
psano<-1-pdmd
pob<-1620000
sim<-sample(c("dmd","sano"),pob,rep=T,prob=c(pdmd,psano))
table(sim)
```

En una población del tamaño de Barcelona, tendríamos alrededor de 488
personas afectadas por DMD. Imaginemos ahora que la proporción de
portadoras en nuestro estudio fuera representativo de la proporción de
portadoras en la población general. ¿Cuántas mujeres portadoras habría
en una población del tamaño de Barcelona?

```{r}
psa<-1-pport
sim2<-sample(c("Portadora","Sana"),pob,rep=T,prob=c(pport,psa))
table(sim2)
```

En un población del tamaño de Barcelona, tendríamos alrededor de 560mil
mujeres portadoras.

**REGRESIÓN LINEAL**

Como se mencionaba en la introducción, aunque las mujeres portadoras de
DMD no suelen padecer síntomas, sin embargo si suelen tener niveles
elevados de diferentes marcadores. Primeramente, nos interesa conocer si
hay otros factores, como puede ser la edad, que también afecte los
niveles de estos marcadores.

```{r}
cor(dmd,method="pearson")
```

En este caso escogeremos comprobar la relación entre la edad y los
niveles de hemopexina, ya que son los que presentan mayor correlación.

```{r}
library(ggplot2)
ggplot(dmd,aes(x=age, y=h))+geom_point()+geom_smooth(color="slategray2",fill="gainsboro")+theme_light()+labs(x="Edad",y="Nivel de hemopexina",title="Niveles de hemopexinas según la edad")
```

```{r}
modelo<-lm(dmd$h~dmd$age,data=dmd)
summary(modelo)
```

Vemos que según nuestro modelo, la edad solo explicaría un 9% de la
variación de los niveles de hemopexina.

```{r}
plot(dmd$age,dmd$h,xlab="Edad",ylab="Nivel de hemopexina")
abline(modelo)
```

Con todos los datos analizados, podemos concluir que no hay correlación
entre la edad de la mujer y los niveles de hemopexina.

Siguiendo con el caso de los niveles de hemopexina, nos puede interesar
conocer si estos vienen determinados por diferentes factores. Si
observamos la matriz de correlaciones de pearson vemos que parece
presentar mayor correlación lineal con *carrier*, que corresponde al
indicador de portadoras. Generamos el modelo de regresión múltiple
utilizando todas las variables:

```{r}
mrm_h<-lm(dmd$h~dmd$age+dmd$ck+dmd$pk+dmd$ld+dmd$carrier+dmd$sdate+dmd$obsno,data=dmd)
summary(mrm_h)
```

Obtenemos un modelo con un coeficiente de determinación bastante bajo
aunque con un p-valor bastante significativo. De entre todos estos
predictores, seleccionamos los mejores:

```{r}
step(object = mrm_h,direction = "both",trace=1)
```

Se deriva que el mejor modelo con los predictores más significativos es
el siguiente: lm(formula = dmd$h ~ dmd$age + dmd$ck + dmd$ld +
dmd\$carrier, data = dmd)

Si ejecutamos este modelo:

```{r}
pred<-lm(formula = dmd$h ~ dmd$age + dmd$ck + dmd$ld + dmd$carrier, data = dmd)
summary(pred)
```

Aunque vemos un pequeño aumento en el valr de R-cuadrado y también un
mejor p-valor, el coeficiente sigue siendo muy bajo, por lo que debemos
descartar que exista una relación lineal entre estos factores.

**ANOVA**

Por último, haremos un estudio ANOVA para comprobar si realmente hay
diferencias estadísticamente significativas de los niveles de los
diferentes marcadores entre la población sana y las portadoras.

```{r}
ck_anova<-data.frame(dmd$carrier,dmd$ck)
```

Primero comprobaremos si la variable cuantitativa se distribuye de forma
normal en cada grupo:

```{r}
par(mfrow=c(1,2))
qqnorm(ck_anova[ck_anova$dmd.carrier==0,"dmd.ck"],main="Control")
qqline(ck_anova[ck_anova$dmd.carrier==0,"dmd.ck"])
qqnorm(ck_anova[ck_anova$dmd.carrier==1,"dmd.ck"],main="Portadoras")
qqline(ck_anova[ck_anova$dmd.carrier==1,"dmd.ck"])
```

```{r}
#Como nuestra muestra es >50 utilizaremos el test de Kolmogorov-Smirnov para comprobar la normalidad 
require(nortest)
by(data=ck_anova,INDICES = ck_anova$dmd.carrier,FUN=function(x){lillie.test(x$dmd.ck)})
```

Como podemos ver, se detecta falta de normalidad en ambos grupos
(p-valor \< 0.05)

```{r}
# Realizamos el test Fligner-Killen para la diagnosis de homocedasticidad
fligner.test(ck_anova$dmd.ck~ck_anova$dmd.carrier,ck_anova)
```

Detectamos también heterocedasticidad en las varianzas, debido a que no
se cumplen las condiciones del anova, no proseguiremos con su estudio.

```{r}
h_anova<-data.frame(dmd$carrier,dmd$h)
par(mfrow=c(1,2))
qqnorm(h_anova[h_anova$dmd.carrier==0,"dmd.h"],main="Control")
qqline(h_anova[h_anova$dmd.carrier==0,"dmd.h"])
qqnorm(h_anova[h_anova$dmd.carrier==1,"dmd.h"],main="Portadoras")
qqline(h_anova[h_anova$dmd.carrier==1,"dmd.h"])
```

```{r}
by(data=h_anova,INDICES = h_anova$dmd.carrier,FUN=function(x){lillie.test(x$dmd.h)})
```

```{r}
fligner.test(h_anova$dmd.h~h_anova$dmd.carrier,h_anova)
```

En el caso de la hemopexina, vemos que tanto controles como portadoras
siguen una distribución normal, además no se detecta falta de
homocedasticidad, por lo que sí podríamos llevar a cabo el estudio ANOVA
en este marcador.

```{r}
anova_h<-aov(h_anova$dmd.h~h_anova$dmd.carrier,data=h_anova)
summary(anova_h)
```

```{r}
plot(anova_h)
```

Como podemos observar, encontramos diferencias estadísticamente
significativas entre ambos grupos.

**CONCLUSIONES**

Como hemos podido ver en el presente estudio, a priori, si que intuimos
diferencias en los niveles de los diferentes marcadores entre los
individuos sanos y las portadoras. En el caso de la hemopexina, que
hemos estudiado más a fondo, podemos confirmar su poder como predictor
de portadoras, ya que encontramos claras diferencias entre los distintos
grupos. En el caso de los otros marcadores sería necesario un estudio
mas a profundo.

También sería conveniente tener una muestra más equitativa entre grupos
para poder evitar posibles sesgos y que sea más representativa de la
población general.
